臺灣新竹地方法院民事判決　　　　　　　100年度訴字第367號
原　　　告　李政憲
被　　　告　吳庭儀即吳娟英
上列當事人間請求返還不當得利事件，本院於民國100年10月6日
辯論終結，判決如下：
    主  文
原告之訴駁回。
訴訟費用由原告負擔。
    事實及理由
壹、原告主張：
一、緣被告於民國85年1月3日委任原告為其裝潢住宅，報酬新臺
    幣（下同）68萬元，包含燈具工程8 萬元在內，嗣原告於同
    年2月10 日完工，惟被告卻遲未支付任何款項，且所簽發之
    支票及本票皆陸續退票，為此爰依不當得利之法律關係，提
    起本件訴訟。
二、對於被告抗辯所為之陳述：
（一）否認被告已付款，否則也不會退票。至於發票人為訴外人
      洪宜欣之支票，係訴外人洪宜欣將支票借給被告，再由被
      告親手交給原告。
（二）又不當得利返還請求權，其消滅時效為15年，從最後一張
      支票退票日期85年8月10 日起算（即由訴外人洪宜欣簽發
      、發票日85年8月10日、票面金額75,000 元之支票），至
      原告於100年4月14日提起本件訴訟請求止，尚未超過15年
      時間，故被告所提之時效抗辯，並無理由。
三、原告為此聲明：
    被告應給付原告68萬元，及自起訴狀送達翌日起按年息5%計
    算之利息。
貳、被告則以：
一、被告確實有委請原告裝潢房屋，惟裝潢工程已於85年1、2月
    間完工，且裝潢費用已全部支付給原告，是以現金、支票分
    期陸續支付。至原告所提由被告簽發、發票日85年4 月15日
    、金額為153,000 元及發票日85年4月20日、金額為153,300
    元之支票2紙及本票1紙，本係用來給付原告之裝潢報酬68萬
    元，但都已用現金給付完畢，而原告未將票據返還，嗣於85
    年5月20日，原告又持上開2紙支票未經票據交換，而親至臨
    櫃支領，企圖二次領款，損及被告之票信，以致退票。
二、又原告所提支票號碼AC0000000、發票日85年8月10日、票面
    金額75,000元之支票，發票人為訴外人洪宜欣，此與被告無
    關。
三、再者，依民法第127條第7款之規定：「承攬人之報酬請求權
    之消滅時效為2年。」（被告於100年6月7日庭提之陳報狀誤
    載為5 年），時效顯已完成。又原告承攬本件裝潢工程係於
    85年1、2月間完工，而原告於100年4月14日起訴請求，亦逾
    不當得利返還請求權之15年消滅時效。另就原告亦已逾越支
    票、本票之行使期限。是以，依民法第144條第1項之規定，
    原告所承攬本件裝潢工程之費用請求權，縱認被告尚未付清
    （此為假設語氣），亦已罹於消滅時效，被告自得拒絕給付
    ，自屬有據。
四、被告為此聲明：原告之訴駁回。
、兩造不爭執事項：
一、原告於85年1月3日承攬被告之住宅裝潢工程，報酬總計為68
    萬元，而原告於同年2月10日完工，此為兩造所不爭執。
二、被告簽發(1)發票日期85年4月15日、票面金額153,000元、支
    票號碼YB0000000；(2)發票日期85年4月20日、票面金額153,
    300元、支票號碼YB0000000之支票2 紙，作為支付上開報酬
    之部分款項，惟上開支票2 紙經原告於85年5月2日提示付款
    時，因存款不足而退票，業據原告提出上開支票及退票理由
    單各二紙附卷可稽（詳本院卷一第5頁、第6頁），且為被告
    所不否認。
肆、兩造爭點：
一、被告是否已給付本件裝潢工程之報酬予原告？被告所為其已
    以現金給付上開工程款，而原告並未返還其所交付票據之抗
    辯是否可採？
二、原告之本件裝潢工程款請求權是否已罹於時效而消滅？
三、原告依據不當得利法律關係請求被告給付68萬元，有無理由
    ？
伍、本院得心證之理由：
一、本件原告主張被告於85年1月3日委任原告裝潢其住宅，約定
    承攬報酬為68萬元（含燈具工程8 萬元），原告於工程完工
    後，被告卻遲未給付任何工程款項，從而依不當得利之法律
    關係請求被告給付裝潢款項等情，則為被告所否認，辯稱，
    本件裝潢費用均已給付完畢，且原告對其之承攬報酬請求權
    及不當得利請求權，均已罹於時效而消滅等語，經查：
（一）按承攬人之報酬及其墊款請求權，因二年間不行使而消滅
      ，此為民法第127條第7款所明定。次按，報酬應於工作交
      付時給付之，無須交付者，應於工作完成時給付之；工作
      係分部交付，而報酬係就各部分定之者，應於每部分交付
      時，給付該部分之報酬，亦為民法第505條第1項、第2 項
      定有明文。被告辯稱本件裝潢費用已全部支付給原告，另
      原告承攬本件裝潢工程係於85年1、2月間完工，惟原告於
      100年4月14日方起訴請求被告給付工程款，原告承攬本件
      裝潢工程款之請求權已罹於時效而消滅等語，既為原告於
      本院100年10月6日言詞辯論期日不否認本件裝潢工程大概
      是在85年3 月間完工等情（詳本院卷二第25頁反面），則
      原告於本件裝潢工程完工後，既可請求被告給付承攬報酬
      ，惟原告既遲自100年4月14日始提起本件訴訟，請求被告
      給付裝潢款項68萬元，揆之上開規定，原告對於被告之承
      攬報酬請求權，顯已逾民法第127條第7款所定之二年時效
      期間，其承攬報酬請求權已因二年未行使而消滅，被告為
      時效抗辯，拒絕給付原告本件工程款，於法有據。
（二）次按請求權，因15年間不行使而消滅。但法律所定期間較
      短者，依其規定。消滅時效，自請求權可行使時起算。以
      不行為為目的之請求權，自為行為時起算，民法第125 條
      、第128條分別定有明文。民法第128條所謂請求權可行使
      時，係指行使請求權在法律上無障礙時而言，請求權人因
      疾病或其他事實上障礙，不能行使請求權者，時效之進行
      不因此而受影響。權利人主觀上不知已可行使權利，為事
      實障礙，非屬法律障礙，民法第182 條之附加利息，性質
      上屬不當得利，權利人於不當得利返還請求權發生時即得
      請求返還不當得利，其時效自請求權可行使時起算（最高
      法院95年度第16次民事庭會議記錄民議字第4 號提案、同
      院31年11月19日決議）。另按無法律上之原因而受利益，
      致他人受損害者，應返還其利益，民法第179 條定有明文
      。因時效而免負義務，雖得認為受利益，但法律規定時效
      制度，其目的即在使受益人取得其利益，故除另有不當得
      利請求權與之競合之情形外，不能謂無法律上之原因而受
      利益（最高法院51年台上字第2881號判例要旨參照）。查
      原告既自承本件工程於85年3 月間完工，已如上述，是原
      告主張對被告之不當得利請求權時效完成日應至100年3月
      間止，然原告遲至100年4月14日始提起本訴，應認其對被
      告之不當得利請求權亦已罹於時效而消滅，故被告為時效
      抗辯，拒絕給付原告本件工程款，於法亦難謂無據。
（三）況且，契約與不當得利，雖皆屬於債之發生原因，惟二者
      之請求權並不能相容。前者之請求權乃基於一定契約而生
      之某種給付的權利，後者乃無法律上原因而受利益，致他
      人受損害；倘當事人間有契約關係存在，則一方因他方之
      給付受有利益，即有法律上之原因，自不成立不當得利。
      又因時效而免負義務，雖得認為受利益，但法律規定時效
      制度，其目的即在使受益人取得其利益，故除另有不當得
      利請求權與之競合之情形外，不能謂無法律上之原因而受
      利益。原告雖主張被告有不當得利獲得原告裝潢的利益等
      語（詳本院卷一第11頁反面），惟被告受領原告交付之承
      攬工作物，乃係依兩造間訂立之承攬契約，自難認其係無
      法律上原因而受利益。則本件原告於承攬報酬之請求權罹
      於時效消滅後，改依不當得利之法律關係請求被告給付承
      攬報酬，即屬無據，難予准許。
二、綜上所述，原告依民法不當得利之法律關係，請求被告給付
    原告承攬報酬68萬元，及自起訴狀繕本送達之翌日起至清償
    日止，按年利息5%計算之利息，為無理由，不應准許，應予
    駁回。
三、本件事證已臻明確，兩造其餘之攻擊防禦方法及所提證據，
    經審酌後認均無礙判決之結果，爰不予一一論述。
陸、據上論結，本件原告之訴為無理由，依民事訴訟法第78條，
    判決如主文。
中    華    民    國   100    年    10    月    14    日
                  民事第一庭    法  官  王佳惠
以上正本係照原本作成。
如對本判決上訴，須於判決送達後 20 日內向本院提出上訴狀。
如委任律師提起上訴者，應一併繳納上訴審裁判費。
中    華    民    國   100    年    10    月    14    日
                                書記官  陳思璟